【裁判字號】    95,簡,200
【裁判日期】    950606
【裁判案由】    醫療法
【裁判全文】
臺北高等行政法院判決
                                     95年度簡字第00200號
原      告  中華天心氣功發展協會
代  表  人  甲○○
被      告  臺北市政府衛生局
代  表  人  宋晏仁（局長）
上列當事人間因醫療法事件，原告不服臺北市政府中華民國95年
1 月26日府訴字第09572691900 號訴願決定，提起行政訴訟。本
院判決如下：
    主  文
原告之訴駁回。
訴訟費用由原告負擔。
    事實及理由
壹、程序方面：
一、本件係因不服行政機關所為新臺幣（下同）20萬元以下罰鍰
    處分而涉訟之事件，依行政訴訟法第229 條第1 項第2 款規
    定，應適用簡易程序（行政訴訟法第229 條第1 項所定適用
    簡易程序之數額，業經司法院依同法條第2 項規定以92年9
    月17日院台廳行一字第23681 號令增至20萬元，並定於93
    年1 月1 日實施），本院並依同法第233 條第1 項規定，不
    經言詞辯論，逕行裁判。
二、按醫療法所稱主管機關：在中央為行政院衛生署；在直轄市
    為直轄市政府；在縣（市）為縣（市）政府，該法第11條定
    有明文。因臺北市政府業將醫療法中有關該府權限事項委任
    被告以被告名義執行之，有該府民國（下同）94年2 月24日
    府衛企字第09404404400 號公告影本在卷可憑，是本件處分
    機關為被告，合先敘明。
貳、實體方面：
一、本件兩造不爭之事實經過：
    被告以原告係領有內政部臺內社字第8686635 號全國性及區
    級人民團體立案證書之人民團體，並非醫療機構，卻於94年
    2 月4 日於網站（http:/www.tensing.org.tw /witness.
    html）刊登「中華天心氣功發展協會／另類醫學超自然能療
    法諮詢站」、「身體康復實例見證目錄索引：重大疾病見證
    ．．．癌症與腫瘤．．．子宮肌瘤．．．卵巢腫瘤．．．甲
    狀腺癌．．．腸病毒．．．紅斑性狼瘡」、「其他疾病見證
    ：退化性關節炎、慢性鼻炎、甲狀腺亢進、脊椎疼痛、無菌
    性腦膜炎、多年不孕懷孕症、庖疹病毒感染蜂窩性組織炎」
    等字樣（以下簡稱系爭廣告），經臺北縣政府衛生局查獲後
    函轉被告處理。案經被告於94年3 月16日訪談原告之負責人
    甲○○並作成談話紀錄。嗣被告審認甲○○係原告之負責人
    ，非屬醫療機構，卻刊登醫療廣告，違反醫療法第84條規定
    ，爰依同法第104 條規定，以94年4 月19日北市衛醫護字第
    09432310100 號行政處分書，處甲○○5 萬元罰鍰。甲○○
    不服，提起訴願，經台北市政府以94年9 月23日府訴字第
    09422454 700號訴願決定將原處分撤銷，被告遂依上開訴願
    決定意旨，認定本案違規行為人應係原告，爰以94年10月18
    日北市衛醫護字第09437529200 號行政處分書，處原告5 萬
    元罰鍰。原告不服，提起訴願，復遭臺北市政府以95年1 月
    26日府訴字第09572691900 號訴願決定駁回等事實，並有原
    告人民團體立案證書、組織章程、系爭網頁刊登之廣告影本
    、被告94年3 月16日訪談原告之負責人甲○○之談話紀錄、
    處分書及訴願決定書（以上均影本）附於臺北市政府卷及本
    院卷可稽，自堪信為真實。
二、原告主張：其為內政部登記有案之合法社團，並非營利機構
    且不得從事營利之行為，無廣告之誘因及動機，亦無醫療業
    務，何來從事醫療廣告之必要。原告之會員白天上班，晚上
    練氣功，均秉持服務理念，假日持續於各地免費以氣功為民
    服務，默默行善不為名利。原告網站中刊登會員練功後康復
    之實例，是會員親身投稿之見證，旨在讓會員分享，使大眾
    知道練氣功可以強身、袪病為目的；刊登原告電話、地址，
    是讓有意了解氣功者對身體益處之諮詢，顯無違反「醫療廣
    告」之規定，本件行政處分自不應成立。且行政罰法第7 條
    第l 項規定，其立意以現代民主法治國家對於行為人違反行
    政法上義務欲加以處罰時，應由國家負證明行為人有故意或
    過失之舉證責任，方為保障人權之進步立法。惟被告從未查
    證，即以一般社會經驗法則片面認定違反醫療法而罰款，實
    已違反上開規定。況原告將練功健身之訊息上網宣傳，倘國
    人平時注重保健工作，不僅達全民健康之效果，更可減輕全
    國醫療成本支出，適足協助政府推動「促進國民健康」之全
    民健保政策目標，為此循序提起本件訴訟，並聲明：(一)、訴
    願決定及原處分均撤銷。(二)、訴訟費用由被告負擔。
三、被告則以：
    原告不爭其於94年2 月4 日於網站刊登系爭醫療廣告，依行
    政院衛生署74年3 月8 日衛署醫字第521079號函釋意旨明載
    ，醫師以外人員刊播之內容如有傳授氣功等功衛，能預防或
    治療疾病（症狀、病名）者，即屬醫療廣告。系爭廣告內容
    涉有影射以傳授氣功治療疾病之意涵，而原告既於網站刊登
    並載有其電話、地址，則依一般經驗法則，一般不特定人即
    可藉此取得相關資訊，達到原告招徠醫療業務之目的，尚不
    以其刊播之目的是否係營利行為為限。系爭廣告內容已逾越
    醫療法第84條之規定。是以原告違法事證明確，洵堪認定，
    被告所為行政處分，揆諸醫療法第2 條、第9 條、第84條、
    第87條第1 項規定、行政院衛生署74年3 月8 日衛署醫字第
    521079號函釋、82年11月19日衛署醫字第82075656號公告、
    93年7 月21日衛署醫字第0930027879號函釋，應無不合，原
    處分請予維持；本件訴訟為無理由等語，資為抗辯，並聲明
    ：(一)、原告之訴駁回。(二)、訴訟費用由原告負擔。
四、本院之判斷：
(一)、按為促進醫療事業之健全發展，合理分布醫療資源，提高醫
    療品質，保障病人權益，增進國民健康，制定有醫療法。又
    醫療法所稱醫療機構，係指供醫師執行醫療業務之機構。所
    稱醫療廣告，係指利用傳播媒體或其他方法，宣傳醫療業務
    ，以達招徠患者醫療為目的之行為。非醫療機構，不得為醫
    療廣告。廣告內容暗示或影射醫療業務者，視為醫療廣告。
    而所稱傳播媒體，係指廣播、電視、錄影節目帶、新聞紙、
    雜誌、傳單、海報、招牌、牌坊、電影片及其他傳播方法，
    此觀醫療法第2 條、第9 條、第84條、第87條第1 項、同法
    施行細則第4 條規定甚明。次按「違反第八十四條規定為醫
    療廣告者，處新臺幣五萬元以上二十五萬元以下罰鍰。」復
    為醫療法第104 條所明定。
(二)、查原告係領有內政部核發全國性及區級人民團體立案證書之
    人民團體，非屬醫療機構，卻於上揭時間以上開網站為傳播
    方法，刊登內容載有：「中華天心氣功發展協會／另類醫學
    超自然能療法諮詢站」、「身體康復實例見證目錄索引：重
    大疾病見證．．．癌症與腫瘤．．．子宮肌瘤．．．卵巢腫
    瘤．．．甲狀腺癌．．．腸病毒．．．紅斑性狼瘡」、「其
    他疾病見證：退化性關節炎、慢性鼻炎、甲狀腺亢進、脊椎
    疼痛、無菌性腦膜炎、多年不孕懷孕症、庖疹病毒感染蜂窩
    性組織炎」等字樣，業為兩造所不爭，並有前述之立案證書
    、廣告內容、談話紀錄附卷可稽，自足信為真實。核該廣告
    內容，雖以「實例見證」之詞句，然已暗示及影射對上列引
    述疾病之醫療效能，已涉醫療業務之宣傳，為醫療廣告，乃
    堪認定，則被告以其違反醫療法第84條規定，依同法第104
    條規定，裁處原告法定最低罰鍰5 萬元，於法自無不合。
(三)、按上揭醫療法第104 條條文係針對非醫療機構，違規為「醫
    療廣告」為處罰，刊登者實際上是否從事醫療業務或行為，
    核與違反醫療法第84條之處分之要件無涉，換言之，原告係
    因刊登醫療廣告之行為受罰，而非因醫療行為受罰；且廣告
    之刊登係屬客觀行為，是否以招徠患者醫療為目的，並非純
    由原告主觀之意思加以判斷，而須綜合該廣告所用之詞句、
    原告所從事之行業、該廣告所引發之效果等予以整體客觀判
    斷。本件縱如原告所言，其意僅在推廣氣功，以利眾生，惟
    其上揭針對癌症、腫瘤、腸病毒、紅斑性狼瘡退化性關節炎
    、慢性鼻炎等疾病，所為「另類醫學超自然能療法諮詢站」
    ，及舉「身體康復實例見證」之用語，客觀上已足使閱讀者
    認該等疾病得因氣功而治癒，顯然已有醫療效果之宣傳，足
    以招徠患有癌症或類似疾病之大眾，企圖以氣功之鍛練治病
    ，是原告主張其係經立案非以營利為目的之社會團體，於前
    揭網站刊登會員練功後各種病症康復之實例見證，意在闡述
    並分享練功對身體之益處，登載電話、地址亦係供諮詢氣功
    益處，並未從事醫療業務及行為，並無為醫療廣告之動機云
    云，要係其個人主觀認知，仍無解其本件違規責任至明。
(四)、另按「人民違反法律上之義務而應受行政罰之行為，法律無
    特別規定時，雖不以出於故意為必要，仍須以過失為其責任
    條件。但應受行政罰之行為，僅須違反禁止規定或作為義務
    ，而不以發生損害或危險為其要件者，推定為有過失，於行
    為人不能舉證證明自己無過失時，即應受處罰。」司法院釋
    字第275 號解釋可資參照，故違反行政法上之義務，於法無
    明文限於故意行為始予處罰之情形，過失行為亦在處罰之列
    。查原告曾於90年9 月6 日因在自由時報第14版刊登類似廣
    告經被告以其非醫療機構，卻為醫療廣告，而裁處原告罰鍰
    銀元1 萬元（折合新臺幣3 萬元）處分確定，有本院93年簡
    字第355 號判決影本1 件在卷可憑，則原告既有前例，猶為
    系爭廣告之刊登，自有故意；縱因代表人有更替而未知其事
    ，亦有過失甚明，乃併此敘明。
五、綜上所述，原告之主張均無可採。從而，被告以原告違反醫
    療法第84條規定，爰依同法第104 條規定處5 萬元罰鍰，於
    法並無不合。訴願決定遞予駁回，亦無違誤。原告猶執前詞
    ，訴請撤銷，為無理由，應予駁回。
據上論結，本件原告之訴為無理由，依行政訴訟法第98條第3 項
前段，第233條第1 項，判決如主文。
中    華    民    國    95    年     6    月    6     日
                                    法  官  林玫君
上為正本係照原本作成。
本件以訴訟事件所涉及之法律見解具有原則性者為限，始得於本
判決送達後20日內向本院提出上訴狀並表明上訴理由，如已於本
判決宣示後送達前提起上訴者，應於判決送達後20日內補具上訴
理由（均按他造人數附繕本），且經最高行政法院許可後方得上
訴。
中    華    民    國    95    年     6    月    6     日
                                    書記官  黃明和


司法院資訊處製作；財團法人民間司法改革基金會備份。
